ACORDAO-COMPLETO-2449352

ACÓRDÃO 17195/2021 ATA 35/2021 - PRIMEIRA CÂMARA

VISTOS, relatados e discutidos estes autos de processo de aposentadoria de servidores do extinto Departamento Nacional de Estradas de Rodagem,
ACORDAM os Ministros do Tribunal de Contas da União, reunidos em sessão da Primeira Câmara, diante das razões expostas pelo relator e com fundamento na Constituição Federal, art. 71, III, e na Lei 8.443/1992, arts. 1, V, e 39, II, em:
9.1. considerar legais os atos de aposentadoria dos srs. Sebastião Nunes Pacheco, Sinvaldo Rodrigues Silva, Tânia Lucia da Silva Gram e Vera Lúcia da Rocha Domingues e reconhecer seu registro tácito; 
9.2. reconhecer o registro tácito do ato de aposentadoria da sra, Sônia Maria Matola Lingordo e determinar à Sefip que adote os procedimentos para dar início à sua revisão;
9.3. determinar ao Departamento de Centralização de Serviços de Inativos e Pensionista do Ministério da Economia que acompanhe o desfecho do processo 0018381-85.2014.4.01.3400, ora em fase de apelação.

PESSOAL. APOSENTADORIA. GRATIFICAÇÃO DE DESEMPENHO DE ATIVIDADES RODOVIÁRIAS.

Primeira Câmara

Ministério dos Transportes, Portos e Aviação Civil (extinta).

3. Interessados/Responsáveis:
3.1. Interessados: Sebastião Nunes Pacheco (XXX.160.426-XX); Sinvaldo Rodrigues Silva (XXX.023.026-XX); Sônia Maria Matola Lingordo (XXX.909.346-XX); Tânia Lucia da Silva Gram (XXX.700.407-XX); Vera Lúcia da Rocha Domingues (XXX.722.877-XX).

13.1. Ministros presentes: Walton Alencar Rodrigues (Presidente), Benjamin Zymler (Relator), Vital do Rêgo e Jorge Oliveira.
13.2. Ministros-Substitutos presentes: Augusto Sherman Cavalcanti e Weder de Oliveira.

BENJAMIN ZYMLER

"INTRODUÇÃO
1.	Trata-se de atos de concessão de aposentadoria de Sebastião Nunes Pacheco, XXX.160.426-XX, Sinvaldo Rodrigues Silva, XXX.023.026-XX, Sonia Maria Matola Lingordo, XXX.909.346-XX, Tania Lucia da Silva Gram, XXX.700.407-XX, e Vera Lúcia da Rocha Domingues, XXX.722.877-XX, ex-servidores do extinto Ministério dos Transportes, Portos e Aviação Civil.
2.	Os atos foram submetidos, para fim de registro, à apreciação do Tribunal de Contas da União (TCU) , de acordo com o art. 71, inciso III, da Constituição Federal. O cadastramento e a disponibilização ao TCU ocorreram por intermédio do Sistema de Apreciação e Registro de Atos de Admissão e Concessões, na forma dos arts. 2º, caput e incisos I a VI, e 4º, caput, da Instrução Normativa - TCU 78/2018.
EXAME TÉCNICO
Procedimentos preliminares aplicados 
3.	Nas análises preliminares realizadas nos respectivos atos de concessão verificou-se que, no que diz respeito aos fundamentos legais para aposentadoria, ambos os ex-servidores cumpriram todos os requisitos (peças 3 a 7) .
4.	Por outro lado, os atos de concessão constantes do presente processo apresentam rubrica judicial referente à Gratificação de Desempenho de Atividades Rodoviárias (GDAR) , extinta pelo art. 28, inciso III, da Lei 8.460/1992 (peça 2) . 
4.1.	O inativo Sebastião Nunes Pacheco recebe a referida parcela no valor de R$ 237,81 (peça 2, p. 1) .
4.2.	Já o inativo Sinvaldo Rodrigues Silva percebe o valor de R$ 270,99 a título da referida parcela (peça 2, p. 1) .
4.3.	Os proventos de Sonia Maria Matola Lingordo apresentam o valor de R$ 259,35 a título da referida parcela (peça 2, p. 3) .
4.4.	Nos proventos de Tania Lucia da Silva Gram consta o valor de R$ 223,58 pago a título da referida parcela (peça 2, p. 5) . 
4.5.	E, por fim, a inativa Vera Lúcia da Rocha Domingues recebe o valor de R$ 418,01 a título da referida parcela de provimento judicial (peça 2, p. 5) .
5. 	Ademais, em consulta ao Siape/A3P foi detectado o pagamento de rubricas relativas à Gratificação do Adicional por Tempo de Serviço (GATS) em valores demasiadamente elevados consideradas as datas de ingresso no serviço público informadas nos respectivos relatórios financeiros dos interessados (peça 2) . 
6.	Dessa forma, fez-se necessária, preliminarmente, a realização de diligência ao jurisdicionado para que enviasse a esta Corte cópias das sentenças judiciais que autorizaram referidos pagamentos, a fim de que fossem verificados os termos em que foram deferidos, bem como cópias dos mapas de apuração de tempo de serviço/contribuição dos interessados (peça 9) .
6.1.	As informações relativas à diligência se iniciaram à peça 16, e se encerram à peça 25.  
Exame das informações prestadas pelo jurisdicionado em sede de diligência 
a) pagamento da Gratificação de Desempenho de Atividades Rodoviárias (GDAR) , extinta pelo art. 28, inciso III, da Lei 8.460/1992
7.	No item 3 da peça 16, o jurisdicionado pouco informou a respeito da parcela provimento judicial constante dos proventos dos interessados. Apenas destaca que fez juntar aos autos cópia do conteúdo da Decisão da 16ª Vara Federal do TRF da 1ª Região, não detectada por esta Unidade Técnica. 
8.	Na verdade a parcela judicial referente à GDAR teve origem no Mandado de Segurança Coletivo 0018381-85.2014.4.01.3400, impetrado pela Associação dos Servidores Federais em Transportes (ASDNER) , com pedido de liminar, a fim de suspender a aplicação da Mensagem 554726/MPOG, que determinou a absorção integral das VPNIs relativas à GDAR, bem como descontos nos proventos dos beneficiários, a título de reposição ao Erário, dos valores decorrentes de VPNIs recebidas (peça 27) .
8.1.	Na sentença definitiva o juízo titular da 6ª Vara Federal/DF concedeu parcialmente a segurança aos interessados, ratificando o deferimento parcial do pedido liminar (peça 28, p. 10) , para determinar à autoridade coatora que não procedesse os descontos determinados pela Mensagem 554726/MPOG, a título de reposição ao Erário, dos valores decorrentes de VPNIs recebidas pelos filiados da impetrante da ação (peça 27, p. 10) .   
9. 	Posteriormente, a ASDNER, insatisfeita com as consequências da negativa sofrida em recurso de apelação (peça 29, p. 3-4) , que recebeu o recurso apenas no seu efeito devolutivo, o que acarretaria a pronta supressão da parcela indigitada dos proventos dos interessados, interpôs o Agravo de Instrumento 0059167-89.2014.4.01.0000/DF, com o intuito de que fosse concedido efeito suspensivo à referida apelação (peça 30) .
10.1.	Acatando o pedido, a decisão deu provimento ao agravo de instrumento, recebendo o recurso tanto no seu efeito devolutivo como no suspensivo (peça 30, p. 4) .
11. 	Diante de tais informações prestadas pelo jurisdicionado, essa unidade técnica realizou pesquisa no portal do Tribunal Regional Federal da 1ª Região e verificou que o Agravo de Instrumento 0059167-89.2014.4.01.0000/DF ainda se encontra pendente de julgamento definitivo pela Turma, o que faz com que a decisão liminar, que recebeu o recurso nos seus efeitos devolutivo e suspensivo, ainda esteja em vigor, impedindo a suspensão do pagamento da parcela ora tratada nos autos (peça 31) .     
12.	Diante do contexto judicial apresentado, o Tribunal de Contas da União está impedido de determinar a suspensão da referida parcela. Entretanto, em face da independência das instâncias, pode decidir a questão posta a sua análise com base nos documentos acostados aos autos e na sua jurisprudência, não se vinculando aos provimentos judiciais eventualmente existentes. 
12.1.	Deste modo, considerando a jurisprudência da Corte de Contas, os atos de aposentadoria constantes dos autos devem ser considerados ilegais, com negativa de registro, devido ao pagamento irregular de rubrica referente à Gratificação de Desempenho de Atividades Rodoviárias (GDAR) , extinta pelo art. 28, inciso III, da Lei 8.460/1992, que não foi corretamente absorvida mesmo após a implantação de novas estruturas remuneratórias na carreira dos interessados.	
b) pagamento da Gratificação de Adicional de Tempo de Serviço (GATS) 
14.	No item 4 da peça 16 o jurisdicionado informa que anexou aos autos os mapas de tempo de serviço de Sônia Maria Matola Lingordo, Sebastião Nunes Pacheco e Vera Lúcia da Rocha Domingues.
14.1.	O mapa de tempo de serviço de Sônia Maria Matola Lingordo está acostada à peça 24, p. 1135 e à peça 25, p. 9-10, em cópias idênticas.
14.2.	O mapa de tempo de serviço de Sebastião Nunes Pacheco encontra-se à peça 25, p. 25-26, p. 41-42 e 51-53, também em cópias idênticas. 
14.3.	O mapa de tempo de serviço de Vera Lúcia da Rocha Domingues encontra-se na peça 17, p. 10-11 e na peça 25, p. 63-64, p. 85-86, p. 93-94
15.	Pulsando os autos, foram detectados os mapas de tempo de serviço de Sinvaldo Rodrigues Silva (peça 25, p. 134-135) e Tania Lucia da Silva Gram (peça 25, p. 173-174) .
16.	Em análise a essas informações prestadas pelo jurisdicionado (peça 17, p. 10-11, peça 25, p. 25-26, peça 25, p. 63-64, peça 25, p. 134-135 e peça 25, p. 173-174) , bem como aquelas constantes dos respectivos atos de concessão dos interessados, em especial as constantes dos campos 'TEMPO DE SERVIÇO PARA GATS' e ' DATA DE ADMISSÃO NO CARGO' (peças 3-7) , foram detectadas irregularidades no pagamento da Gratificação de Adicional de Tempo de Serviço (GATS) somente da inativa Sônia Maria Matola Lingordo, que atualmente está recebendo 28% (vinte e oito por cento) a título de GATS, ou seja, R$ 870,28 (GATS) ÷ R$ 3.108,17 (VB integral) = 28% (peça 2, p. 1) . 
16.1.	Entretanto, considerado o período transcorrido entre a data de ingresso no serviço público, de 3/7/68, e a data de inatividade, de 17/3/1995, constantes tanto no ato de concessão quanto no mapa de tempo de serviço (peça 5 e peça 24, p. 1135 e peça 25, p. 9-10) , a inativa teria o direito a 27% (vinte e sete por cento) de GATS, haja vista o arredondamento de 26 anos, 8 meses e 20 dias.
16.2.	Vale ser destacado que Sônia Maria Matola Lingordo aposentou-se com proventos proporcionais, à razão de 29/30 avos, fundamentada no art. 40, inciso III, alínea 'c' da Constituição Federal em sua redação original. Sendo assim, percebe vencimento básico no valor de R$ 3.004,56, que reflete a aplicação da referida proporção ao vencimento básico integral do padrão que ocupou (3.108,17 x 29/30 = 3.004,56) .
17. 	Esclareça-se que a análise deste processo levou em conta os dispositivos da Resolução TCU 315/2020.
18.	Por fim, registre-se que os atos deste processo completarão 5 (cinco) anos no TCU em 13/01/2021 e 14/01/2021.
CONCLUSÃO
19.	Em razão do exposto e tendo em vista as análises realizadas nas concessões de aposentadoria constantes dos autos, esta Unidade Técnica considera que os atos de Sebastião Nunes Pacheco, XXX.160.426-XX, Sinvaldo Rodrigues Silva, XXX.023.026-XX, Tania Lucia da Silva Gram, XXX.700.407-XX, e Vera Lúcia da Rocha Domingues, XXX.722.877-XX, devem ser considerados ilegais, com negativa de registro, devido ao pagamento irregular de rubrica referente à Gratificação de Desempenho de Atividades Rodoviárias (GDAR) , extinta pelo art. 28, inciso III, da Lei 8.460/1992, que não foi corretamente absorvida mesmo após a implantação de novas estruturas remuneratórias na carreira dos interessados. 
19.1.	Por outro lado, o ato de aposentadoria de Sonia Maria Matola Lingordo, XXX.909.346-XX, deve ser considerado ilegal, com negativa de registro, tanto pelo pagamento irregular de rubrica referente à Gratificação de Desempenho de Atividades Rodoviárias (GDAR) , extinta pelo art. 28, inciso III, da Lei 8.460/1992, que não foi corretamente absorvida mesmo após a implantação de novas estruturas remuneratórias na carreira da interessada, como pelo pagamento da Gratificação de Adicional de Tempo de Serviço (GATS) em percentual maior que o devido.
PROPOSTA DE ENCAMINHAMENTO
20.	Ante o exposto, propõe-se, com base nos arts. 71, inciso III, da Constituição Federal, 1º, inciso V, e 39, inciso II, da Lei 8.443/1992 e 260, § 1º, do Regimento Interno do Tribunal de Contas da União (TCU) :
	a.1) considerar ilegais e recusar registro aos atos iniciais de concessão de aposentadoria de Sebastião Nunes Pacheco, XXX.160.426-XX, Sinvaldo Rodrigues Silva, XXX.023.026-XX, Sonia Maria Matola Lingordo, XXX.909.346-XX, Tania Lucia da Silva Gram, XXX.700.407-XX, e Vera Lúcia da Rocha Domingues, XXX.722.877-XX, devido ao pagamento irregular de rubrica referente à Gratificação de Desempenho de Atividades Rodoviárias (GDAR) , extinta pelo art. 28, inciso III, da Lei 8.460/1992, que não foi corretamente absorvida mesmo após a implantação de novas estruturas remuneratórias na carreira dos interessados;
	a.2) considerar ilegal e recusar registro ao ato inicial de concessão de aposentadoria de Sonia Maria Matola Lingordo, XXX.909.346-XX, tanto pelo pagamento irregular de rubrica referente à Gratificação de Desempenho de Atividades Rodoviárias (GDAR) , extinta pelo art. 28, inciso III, da Lei 8.460/1992, que não foi corretamente absorvida mesmo após a implantação de novas estruturas remuneratórias na carreira da interessada, como pelo pagamento da Gratificação de Adicional de Tempo de Serviço (GATS) em percentual maior que o devido;
	b) dispensar a devolução dos valores indevidamente recebidos até a data da ciência pela Unidade Jurisdicionada do acórdão que vier a ser proferido, com base no Enunciado 106 da Súmula da Jurisprudência do TCU;
	c) determinar à Unidade Jurisdicionada, com base no art. 45 da Lei 8.443/1992 e no inciso I do art. 4º da Resolução TCU 315/2020, que:
	c.1) emita novos atos de aposentadoria dos interessados no e-Pessoal, submetendo-os ao TCU no prazo de 30 (trinta) dias; e
	c.2) informe aos interessados o teor do acórdão que vier a ser prolatado, encaminhando ao TCU, no prazo de 30 (trinta) dias, comprovante da data de ciência pelos interessados, alertando-os de que, no caso de não provimento de recurso eventualmente interposto, deverão ser repostos os valores recebidos após a ciência do acórdão."
É o relatório.

não há.

Procurador Sergio Ricardo Costa Caribé.

PESSOAL. APOSENTADORIA. GRATIFICAÇÃO DE DESEMPENHO DE ATIVIDADES RODOVIÁRIAS - GDAR. VANTAGEM CONVALIDADA PELA MP 2.229-43 PARA OS SERVIDORES DO ANTIGO DNER. LEGALIDADE DOS ATOS, EXCETO AQUELE NO QUAL HÁ PAGAMENTO A MAIOR DO ATS. REGISTRO TÁCITO. DETERMINAÇÕES.

APOSENTADORIA (APOS)

Secretaria de Fiscalização de Integridade de Atos e Pagamentos de Pessoal e de Benefícios Sociais (Sefip).

Cuidam os autos de processo de aposentadoria dos servidores do extinto Ministério dos Transportes, Aviação e Portos Sebastião Nunes Pacheco (aposentado em 10/8/1998) , Sinvaldo Rodrigues Silva (aposentado em 30/10/1996) , Sônia Maria Matola Lingordo (aposentada em 17/3/1995) , Tânia Lúcia da Silva Gram (aposentada em 2/7/1996) e Vera Lúcia da Rocha Domingues (aposentada em 2/7/1996) .
2. Os pareceres foram pela ilegalidade dos atos, ao argumento de que contêm a Gratificação de Desempenho de Atividades Rodoviárias (GDAR) , que teria sido extinta pelo art. 28, inciso III, da Lei 8.460/1992. Além disso, foi apontado pagamento excedente da gratificação adicional por tempo de serviço (ATS) para a sra. Sônia Maria Matola Lingordo, que faria jus a 27% e não a 28%, dado que ingressou no serviço público em 3/7/1968 e que a incorporação da vantagem cessou em 17/3/1995, data de sua inativação.
3. De mencionar que o órgão de origem intentou suspender o pagamento da rubrica em cumprimento à mensagem expedida pelo antigo Ministério do Planejamento, Orçamento e Gestão (Mensagem 554726/MPOG) , mas teria sido obstado por medida liminar concedida nos autos do Mandado de Segurança 0018381-85.2014.4.01.3400, impetrado pela Associação dos Servidores Federais em Transportes (Asdner) . No caso, a decisão liminar que assegurou a continuidade do pagamento da GDAR foi proferida no agravo de instrumento interposto pela impetrante (0019465-39.2014.4.01.0000, cuja decisão fiz juntar aos autos) , haja vista que a juíza da 6ª Vara da Justiça Federal no Distrito Federal havia concedido a medida liminar parcialmente, apenas para impedir o desconto dos valores supostamente pagos de forma indevida.
4. A sentença de mérito do juízo titular da 6ª Vara Federal/DF concedeu parcialmente a segurança à impetrante apenas para obstar a administração de proceder aos descontos dos valores pagos indevidamente.
5. A Asdner recorreu dessa decisão e interpôs o Agravo de Instrumento 0059167-89.2014.4.01.0000/DF, para assegurar a concessão de efeito suspensivo à apelação, no que logrou êxito.
6. Em razão disso, a unidade técnica entendeu que não seria cabível exarar determinação para suspender os pagamentos. Nada obstante, propôs, acompanhada pelo MPTCU, que se determinasse à origem a emissão de novos atos, no prazo de trinta dias, além de propor a dispensa dos valores indevidamente recebidos.  
7. Feito esse breve relato, informo, preliminarmente, que ocorreu o registro tácito dos atos constantes deste processo em janeiro deste ano, haja vista que foram encaminhados ao Tribunal em janeiro de 2016.
8. De toda sorte, nada obsta que se exame a matéria, a fim de evitar uma futura e desnecessária revisão de ofício. 
9. Nessa seara, não se deve olvidar que a Medida Provisória (MP) 2.229-43, publicada no dia 10/9/2001, convalidou a percepção da gratificação para os servidores do antigo Departamento Nacional de Estradas de Rodagem (DNER) , nos seguintes termos:
"Art. 71.  Os arts. 1o e 2o do Decreto-Lei no 2.194, de 26 de dezembro de 1984, alcançam em seus efeitos os servidores do Departamento Nacional de Estradas de Rodagem - DNER, ativos e inativos, e os pensionistas que já estejam percebendo a vantagem deles decorrente."
10. Posteriormente, o art. 24 da Lei 11.094/2005 transformou a referida gratificação em vantagem pessoal nominalmente identificada, nos seguintes termos:
"Art. 29. Fica transformado em vantagem pessoal nominalmente identificada o valor devido em função das disposições do art. 71 da Medida Provisória nº 2.229-43, de 6 de setembro de 2001, sujeito exclusivamente à atualização decorrente de revisão geral de remuneração dos servidores públicos federais."
11. Ocorre que todos os servidores de que tratam estes autos são oriundos do antigo DNER e foram vinculados ao Ministérios dos Transportes, já na condição de inativos, em decorrência de "reforma administrativa", em 31/3/2002.
12. Assim, a despeito de a GDAR não ser devida, em tese, à época das aposentadorias - a saber, de 1995 a 1998 - é de ver que a Medida Provisória 2.229-42 convalidou seu pagamento aos servidores ativos e inativos do DNER, que é o caso dos interessados. 
13. Pelo que se depreende da leitura da sentença de primeiro grau, o fundamento utilizado pelo MPOG para cessar o pagamento da parcela seria o art. 103 do Decreto-Lei 200/1997, de seguinte redação:
"Art. 103. Todo servidor que estiver percebendo vencimento, salário ou provento superior ao fixado para o cargo nos planos de classificação e remuneração, terá a diferença caracterizada como vantagem pessoal, nominalmente identificável, a qual em nenhuma hipótese será aumentada, sendo absorvida progressivamente pelos aumentos que vierem a ser realizados no vencimento, salário ou provento fixado para o cargo nos mencionados planos."
14. Portanto, o Poder Judiciário decidirá, nos casos concretos, se as disposições contidas no art. 103 do Decreto-Lei 200/1967 prevalecem frente ao comando contido no art. 29 da Lei 10.094/2005, o qual se limitou a transformar a GDAR em vantagem pessoal nominalmente identificada (VPNI) , sem previsão de futura absorção. 
15. Contudo, não há dúvidas de que os atos de aposentadoria, no tocante à GDAR, foram posteriormente convalidados pela MP 2.229-43/2001, ainda que se possa alegar que a parcela, já sob a forma de VPNI, deveria ter sido absorvida com base nas alterações da estrutura remuneratória das carreiras do órgão ocorridas após 2005.  
16. Diversamente dos pareceres, entendo que os atos em exame mereceriam ser registrados, à exceção daquele de interesse da sra. Sônia Maria Matola Lingordo, que faria jus a 26% de ATS (e não 27%, como apontou a unidade técnica) , uma vez que contava com 9.753 dias de serviço para fins da concessão da vantagem (26 anos, 8 meses e 22 dias, aproximadamente) . 
17. A despeito da ocorrência de registro tácito dos atos, consoante decisão proferida pelo Supremo Tribunal Federal (STF) no RE 636.553/RS, não vejo obstáculo a reconhecer a legalidade dos atos concessórios que não apresentaram vícios.
18. No tocante ao ato de aposentadoria da sra. Sônia Maria Matola Lingordo, no qual foi apontada irregularidade no pagamento do ATS, deve-se determinar à Sefip que adote as providências cabíveis para promover sua revisão.
Diante do exposto, VOTO por que o Tribunal adote a deliberação que ora submeto a este colegiado.
TCU, Sala das Sessões, em 5 de outubro de 2021.
BENJAMIN ZYMLER 
Relator